【裁判字號】    99,聲判,10
【裁判日期】    990930
【裁判案由】    聲請交付審判
【裁判全文】
臺灣基隆地方法院刑事裁定              99年度聲判字第10號
聲  請  人  乙○○
代  理  人  林宇文律師
            張漢榮律師
被      告  甲○○
            丙○○
            丁○○
            戊○○
上列聲請人因告訴被告偽造文書案件，不服臺灣高等法院檢察署
檢察長於中華民國99年8 月13日駁回再議之處分（99年度上聲議
字第5958號），聲請交付審判，本院裁定如下：
    主  文
聲請駁回。
    理  由
一、按告訴人不服上級法院檢察署檢察長或檢察總長認再議為無
    理由而駁回之處分者，得於接受處分書後10日內委任律師提
    出理由狀，向該管第一審法院聲請交付審判；法院認為交付
    審判之聲請不合法或無理由者，應駁回之，而法院為裁定前
    ，得為必要之調查。刑事訴訟法第258 條之1 、第258 條之
    3 第2 項前段、第3 項分別定有明文。又交付審判制度係監
    督「檢察官不起訴裁量權」之外部機制，法院僅在審查檢察
    官所為之不起訴或緩起訴處分是否正確，藉以防止檢察機關
    之濫權，是上揭條文所指「得為必要之調查」，僅以偵查中
    曾經顯現之證據為限，而不可就告訴人新提出之證據再為調
    查，亦不可蒐集偵查卷證以外之新證據資料，除認為不起訴
    處分書所載之理由違背經驗法則、論理法則或其他證據法則
    ，否則不宜率予裁定交付審判。
二、聲請人乙○○以其於民國78年間購買坐落基隆市○○區○○
    段14地號土地（重測前地號為基隆市安樂區○○○段鶯歌石
    小段11之12號，下稱系爭土地），因當時聲請人未具自耕農
    身份，遂將系爭土地登記於簡金龍（已死亡）名下，詎簡金
    龍基於背信、侵占及偽造文書之犯意，將系爭土地轉至他人
    名下或設定最高限額抵押權予他人，因此經臺灣士林地方法
    院於87年5 月12日以87年度訴字第101 號判決判處有期徒刑
    3 年10月，並經臺灣高等法院於88年3 月3 日以87年度上訴
    字第3027號判決撤銷原判決，判處應執行有期徒刑3 年10月
    ，而被告丙○○、丁○○、戊○○分別為簡金龍之弟、姊、
    妹，被告甲○○則為聲請人前手鄭武宏之妻舅，被告均明知
    上開事實，竟與簡金龍共同基於使公務員登載不實之犯意聯
    絡，於92年10月7 日向基隆市安樂地政事務所申辦以簡金龍
    為債務人、被告為債權人，就系爭土地設定新台幣（下同）
    1,577 萬元之最高限額抵押權，使基隆市安樂地政事務所承
    辦公務員將之登載職務上所掌之土地登記簿，足以生損害於
    主管機關對於土地登記事項管理之正確性，因認被告甲○○
    、丁○○、戊○○及丙○○涉有刑法第214 條之使公務員登
    載不實罪嫌，向臺灣基隆地方法院檢察署檢察官提出告訴，
    經該署檢察官偵查後，認為被告就系爭土地設定抵押之原因
    ，業據提出92年9 月30日協議書為憑，被告4 人就系爭土地
    設定最高限額抵押權尚非無因，且聲請人於78年11月6 日即
    將系爭土地信託登記予簡金龍名下，雖聲請人於86年間對簡
    金龍提出背信告訴，並經臺灣士林地方法院、臺灣高等法院
    判決有罪確定，然被告4 人於上開刑案均未參與或為當事人
    ，不能僅以被告丙○○、丁○○、戊○○分別為簡金龍之弟
    、姊、妹，而被告甲○○為鄭武雄之妻舅，即認被告4 人對
    於聲請人與簡金龍間就系爭土地所生之糾紛一事知情，亦不
    得僅因簡金龍為被告4 人就系爭土地設定最高限額抵押權，
    遽認被告4 人係與簡金龍基於犯意聯絡而有使公務員登載不
    實之犯行，又無任何積極證據，足資證明被告涉有刑法第
    214 條之犯行，應認其等罪嫌尚屬不足等情，於99年7 月5
    日以99年度偵字第915 號為不起訴處分，聲請人不服，於法
    定期間內，向臺灣高等法院檢察署聲請再議，亦經臺灣高等
    法院檢察署檢察長於99年8 月13日以99年度上聲議字第5958
    號認為再議無理由而駁回再議，前開駁回再議之處分書於99
    年8 月30日寄送至聲請人住所時，由聲請人之受僱人收受，
    而聲請人於99年9 月7 日即委任林宇文、張漢榮律師提出刑
    事交付審判聲請狀，向本院聲請交付審判，業經本院依職權
    調閱臺灣基隆地方法院檢察署99年度偵字第915 號及臺灣高
    等法院檢察署99年度上聲議字第5958號卷宗核閱屬實，並有
    刑事交付審判聲請狀在卷供參，是認聲請人聲請交付審判之
    程序符合刑事訴訟法第258 條之1 第1 項之規定，聲請程序
    係屬適法，核先敘明。
三、聲請意旨略以：
（一）聲請人將系爭土地信託登記於簡金龍，簡金龍復就系爭土
      地設定抵押權予被告，被告丙○○、丁○○、戊○○分別
      為簡金龍之弟、姊、妹，被告甲○○為鄭武宏之妻舅，均
      與簡金龍比鄰而居，豈有不知簡金龍經判決有罪並須入監
      服刑之原因之理；況被告設定抵押權之日期均為92年10月
      7 日，係在簡金龍服刑之後，簡金龍之刑期長達4 年，被
      告焉能推諉不知簡金龍服刑之事由，亦即被告應知系爭土
      地之實際所有權人為聲請人。被告明知系爭土地非簡金龍
      所有，簡金龍無處分權利，且被告與簡金龍間無債權存在
      ，竟以偽造文書之方式設定虛偽之抵押權登記，自有偽造
      文書之故意，被告所為使公務員登載不實之犯行，有害地
      政機關登記之公信力，並侵害告訴人之財產權。
（二）被告雖辯稱其等對於簡金龍均有債權等情，然無證據足以
      證明被告與簡金龍間確有債權債務關係存在，難認被告之
      辯解為可信，檢察官未詳查逕予採信，亦非有當。
四、經查：
（一）被告與簡金龍於92年10月6 日向基隆市安樂區地政事務所
      申請就系爭土地辦理以簡金龍為債務人、被告為債權人，
      設定1,577 萬元之最高限額抵押權，經承辦公務員於92年
      10月7 日將上開抵押權登記於土地登記簿等情，業經被告
      坦認無誤（見臺灣基隆地方法院檢察署99年度偵字第915
      號偵查卷第63至65、89頁），並有基隆市安樂區地政事務
      所99年3 月2 日基安第所一字第0990001712號函檢附系爭
      土地之土地登記謄本、異動索引、土地登記申請書、土地
      抵押權設定契約書、戶籍謄本、印鑑證明、身分證影本、
      支票影本附卷可稽（見上開偵查卷第24至27、37至45頁）
      ，上情應堪認定。
（二）聲請人指稱其於78年間購得系爭土地及基隆市安樂區○○○段鶯歌石小段11之3 、11之13、11之14地號土地，因其
      當時不具自耕農身分，遂借名登記於簡金龍名下，然簡金
      龍未經其同意，擅自將上開土地部分出售予他人，並以系
      爭土地設定抵押權予羅源模、郭玉燕，經臺灣高等法院認
      簡金龍犯背信罪，以87年度上訴字第3027號判決判處有期
      徒刑3 年6 月，另就簡金龍所犯誣告罪部分，判處有期徒
      刑10月，並定應執行有期徒刑3 年10月確定等情，此有臺
      灣高等法院刑事判決及簡金龍之全國刑案資料查註表在卷
      可參（見前開檢察署98年度交查字第114 號偵查卷第69至
      77頁，臺灣高等法院檢察署99年度上聲議字第5958號卷第
      8 、9 頁），足見聲請人所稱其為系爭土地之實際所有權
      人等情，固非無據；惟被告甲○○辯稱簡金龍設定前開最
      高限額抵押權之前，其曾見過系爭土地之登記謄本，不知
      系爭土地之實際所有權人非簡金龍等情（見臺灣基隆地方
      法院檢察署99年度偵字第915 號偵查卷第65頁），被告丙○○亦辯稱其認為系爭土地為簡金龍所有等情（見臺灣基
      隆地方法院檢察署99年度偵字第915 號偵查卷第66頁），
      被告丁○○、戊○○辯稱簡金龍曾向其等表示系爭土地為
      簡金龍所有等情（見臺灣基隆地方法院檢察署99年度偵字
      第915 號偵查卷第66頁），而簡金龍係於93年7 月16日死
      亡，簡金龍死亡前，系爭土地之登記所有權人均為簡金龍
      ，此有基隆市地政事務所土地所有權狀、異動索引及簡金
      龍之個人基本資料在卷可稽（見臺灣基隆地方法院檢察署
      98年度交查字第114 號偵查卷第51頁、99年度偵字第915
      號偵查卷第27、28頁，臺灣高等法院檢察署99年度上聲議
      字第5958號卷第11頁反面），堪認被告與簡金龍於92年10
      月6 日向基隆市安樂區地政事務所申請為最高限額抵押權
      之設定登記時，簡金龍確為系爭土地之登記所有權人，因
      依民法第758 條之規定，不動產物權以登記為生效要件，
      且不動產之登記具有公示效果，又土地登記謄本未記載土
      地實際所有權之歸屬，縱使聲請人所述其為系爭土地之實
      際所有權人，簡金龍僅為登記名義所有權人等情屬實，因
      第三人無從自土地登記謄本之記載，知悉土地所有權之實
      際歸屬情形，則被告辯稱其等依據系爭土地登記謄本之記
      載，信賴簡金龍為系爭土地之所有權人等情，應屬合理，
      堪以採信。
（三）被告辯稱簡金龍曾先後向被告甲○○借貸共計900餘萬元
      ，復向被告丁○○、戊○○、丙○○分別陸續借款202萬
      元、100萬元、360萬元，以供投資使用，嗣因簡金龍患病
      ，無力償還欠款，遂於92年9月30日邀集其等商討債務清
      償事宜，約定簡金龍以系爭土地設定不分順位之最高限額
      抵押權，抵押權之擔保債權金額即為其等債權之總額，以
      此方式依比例償還欠款等情（見臺灣基隆地方法院檢察署
      99 年度偵字第915號偵查卷第63至65、89頁、98年度交查
      字第114號偵查卷第122、123頁），而被告丙○○、丁○○辯稱簡金龍於83、86年間曾向其等借款等情，有簡金龍
      於83、86年間開立之本票及借據為憑（見臺灣基隆地方法
      院檢察署99年度偵字第915號偵查卷第75、76頁），且被
      告甲○○辯稱簡金龍曾向其借款800萬元，以塗銷周天河
      之抵押權等情，亦經被告甲○○提出其背書轉讓予簡金龍
      ，復由簡金龍背書轉讓予周天河之支票為證（見臺灣基隆
      地方法院檢察署99年度偵字第915號偵查卷第104頁），足
      見被告辯稱簡金龍曾向其等借款等情，應非虛妄。另被告
      提出之協議書載明簡金龍分別積欠被告甲○○、丁○○、
      戊○○、丙○○（協議書記載被告丙○○之原名簡清森）
      915萬元、202萬元、100萬元、360萬元，簡金龍提供系爭
      土地設定不分順位之抵押權予被告，由被告依比例受償，
      並經簡金龍及被告在該協議書上簽名等情，此有協議書在
      卷可稽（見臺灣基隆地方法院檢察署99年度偵字第915號
      偵查卷第74頁），且簡金龍於92年10月6日就系爭土地申
      請辦理最高限額抵押權之設定登記時，係設定被告等人為
      同一順位抵押權人、擔保債權金額之數額為1,577萬元之
      最高限額抵押權，此有前揭土地登記申請書、土地抵押權
      設定契約書及登記謄本附卷供參，可見簡金龍設定最高限
      額抵押權予被告時，該抵押權之擔保債權數額確與上開協
      議書所載被告對簡金龍所有之債權總額相符，與被告前開
      所辯內容相合，堪信被告辯稱因簡金龍無力清償欠款，遂
      依其等債權總額，就系爭土地設定不分順位之抵押權，以
      供其等依比例受償等情，應屬可採。
（四）聲請人固指稱被告丙○○、丁○○、戊○○為簡金龍之弟
      、姊、妹，被告甲○○係鄭武雄之妻舅，被告均與簡金龍
      比鄰而居，且簡金龍之刑期長達4 年，被告應知悉簡金龍
      長期不在鄉里，且簡金龍經判刑之原因即簡金龍非系爭土
      地之實際所有權人等情，竟於簡金龍服刑後，與簡金龍設
      定前開最高限額抵押權，顯有偽造文書之犯意等情，惟被
      告否認其等於設定前開最高限額抵押權時，知悉簡金龍非
      系爭土地之實際所有權人一事，已如前述；又被告丙○○
      、丁○○及戊○○雖為簡金龍之弟、姊及妹，且簡金龍因
      背信等案件，經臺灣高等法院以87年度上訴字第3027號判
      決判刑確定，然簡金龍未因該案入監服刑，此有簡金龍之
      全國刑案資料查註表在卷可稽（閒臺灣高等法院檢察署99
      年度上聲議字第5958號卷第8 、9 頁），是被告丙○○、
      丁○○及戊○○是否確知簡金龍曾經法院判刑一事，即非
      無疑；況行為人因背信或土地糾紛遭判刑之行為態樣甚多
      ，且臺灣高等法院87年度上訴字第3027號案件所涉土地非
      屬單一，已如前述，而被告均非該案之當事人，縱使被告
      知悉簡金龍曾因背信案件經判刑確定，則被告是否得以明
      確了解該案之詳細緣由及所涉土地之地號等情，亦非無疑
      ，故聲請人僅以被告為簡金龍之親友，遽指被告於設定前
      開最高限額抵押權時，確知臺灣高等法院87年度上訴字第
      3027號案件之內容，而知簡金龍非系爭土地之實際所有權
      人等情，應僅屬推測之詞，非屬有據。
（五）綜上，被告辯稱其等對於簡金龍均有債權，因簡金龍無力
      清償，始以系爭土地設定最高限額抵押權，使其等得依比
      例受償等情，業經被告提出支票、本票、借據及協議書為
      證，足見被告所辯非屬虛妄，聲請人指述被告未提出證據
      證明其等與簡金龍間存有債權債務關係等情，顯非可採；
      又上開最高限額抵押權設定時，簡金龍為系爭土地之登記
      所有權人，復無其他積極證據足以證明被告於該抵押權設
      定時，確知系爭土地之實際所有權人非簡金龍，自難認聲
      請人指稱被告明知簡金龍非系爭土地之實際所有權人，且
      無債權存在，仍虛偽設定上開抵押權，使承辦公務員誤將
      抵押權設定之不實事項，登載於職務上所掌之公文書等情
      為有據；至於聲請人其餘主張僅屬推論臆測之詞，亦無足
      認定被告確涉有其告訴之罪嫌，是認原檢察官及臺灣高等
      法院檢察署檢察長以被告罪嫌不足，分別為不起訴處分及
      駁回再議之聲請，並未違背經驗法則或論理法則，即無不
      當。從而，本件聲請為無理由，應予駁回。
六、依刑事訴訟法第258 條之3 第2 項前段，裁定如主文。
中    華    民    國    99    年    9     月    30    日
                  刑事第三庭審判長法    官  陳志祥
                                  法    官  黃梅淑
                                  法    官  邰婉玲
以上正本證明與原本無異。
本件裁定不得抗告。
中    華    民    國    99    年    9     月    30    日
                                  書 記 官  王惠萍

司法院資訊處製作；財團法人民間司法改革基金會備份。
